【裁判字號】    91,易,995
【裁判日期】    900530
【裁判案由】    詐欺
【裁判全文】
臺灣高雄地方法院刑事判決                          九十一年度易字第九九五號
    公  訴  人  臺灣高雄地方法院檢察署檢察官
    被      告  乙○○
    選任辯護人  薛西全律師
                利美利
右列被告因詐欺案件，經檢察官提起公訴（九十一年度偵字第四一八九號），本院判
決如左：
    主  文
乙○○無罪。
    理  由
一、公訴意旨略謂：被告乙○○係品美建設股份有限公司（以下簡稱品美公司）之負
    責人，於民國八十三年間，為達銷售品美公司所興建之「生活王牌大樓」房屋，
    竟基於意圖為自己不法所有之概括犯意，以凡購買「生活王牌大樓」滿五年之客
    戶，無論房價漲、跌，均願以原價買回之方式招攬客戶，告訴人戊○○、丁○○
    、丙○○、甲○○不疑有他，遂分別於八十三年九月六日、十三日、二十三日、
    同年十一月十日向被告購買「生活王牌大樓」預售屋，且被告復簽署「保證原價
    買回契約書」以取信於告訴人等四人。嗣於九十年五、六月間，告訴人等因查覺
該大樓生活品質不佳，遂寄發存證信函要求被告履行原價買回之契約，詎被告竟
    避不見面，復不履行原價買回之約定，告訴人等四人至此始知受騙，因認被告涉
    有刑法第三百三十九條第一項詐欺取財罪嫌。
二、公訴人認被告涉有詐欺取財犯嫌，無非以告訴人等之指訴、存證信函，及被告簽
    立之「保證原價買回契約書」為其主要論據。訊據被告固坦承有與告訴人等簽立
    前開「保證原價買回契約書」，惟堅決否認有何詐欺取財犯行，辯稱：「八十三
    年推出『王牌生活大樓』時，伊是委託廣告公司銷售，廣告公司說這種保證買回
    的銷售方式很好，且伊預估五年之後，房價不會有跌價的危險，所以接受廣告公
    司的建議。後因經濟走下坡，且公司其他推案有虧損情形，才無法依約買回。『
    王牌生活大樓』共有一百七十二戶住戶，簽立保證買回契約書約的有八十一戶，
    伊已與其中十九戶以售價百分之三達成和解，但告訴人要求百分之三十的補償，
    伊無法做到。伊並沒有詐欺的意思」等語。
三、按犯罪事實應依證據認定之，無證據不得推定其犯罪事實，又不能證明被告犯罪
    者，應諭知無罪之判決，刑事訴訟法第一百五十四條、第三百零一條第一項分別
    定有明文。又告訴人之告訴，係以使被告受刑事訴追為目的，是其陳述是否與事
    實相符，仍應調查其他事實以資審認，始得為不利被告之認定。（最高法院五十
    二年台上字第一三○○號判例參照）。次按刑法第三百三十九條第一項詐欺罪之
    成立，以意圖為自己或第三人不法所有，以詐術使人將本人或第三人之物交付為
    要件，所謂以詐術使人交付，必須被詐欺人因其詐術而陷於錯誤，若其所用方法
    ，不能認為詐術，亦不致使人陷於錯誤，即不構成該罪。（最高法院四十六年台
    上字第二六○號判例參照）。至於債務人於債之關係成立後，如有未依債之本旨
    履行民事債務之情形，在一般社會經驗上可能之原因甚多，縱令是出於惡意不為
    履行，苟無足以證明其在債之關係發生時，自始即具有不法所有意圖之積極證據
    ，亦僅能令負民事之遲延給付責任，依刑事訴訟法第一百五十四條之規定，尚不
    得據此債信違反之客觀事態，而推定債務人原有詐欺之犯意。
四、經查：
  (一)、本件告訴人等與被告最大之爭執點為被告未履行「保證原價買回」之約定，然
      此一「保證原價買回」之約定，固不可單純視為被告之行銷手法，惟亦難以被
      告於交屋五年後未能履行此一約定，即推論被告於與告訴人等簽訂本件房地買
      賣契約時，係以約定「保證原價買回」為施用詐術之手法，致告訴人等因此陷
      於錯誤，始購買本件房地，仍應審酌被告所交付之本件房地，是否符合買賣契
      約之債務本旨，非可單以被告未能履行「保證原價買回」約定為斷。
  (二)、告訴人等於九十一年四月二十二日、五月十七日本院審理時，就本件房地交屋
      後所發現之瑕疵分別有：淹水、通訊系統不良、機械停車位故障、採光不良、
      遊樂設施屬違章建築、地下停車位不足、六米巷無法會車等。惟「淹水部分，
      係因告訴人戊○○隔壁住戶使用洗衣機不當，致水管脫落洗衣水外漏所致，其
      後即無相同情形發生」，「通訊系統不良部分，於近半年已有改善」，此均經
      告訴人戊○○、丁○○供述在卷，且告訴人丙○○亦當庭表示其所購買之本件
      房屋並無問題，但因與鄰居不合始認居住品質不佳，並於購買之初，即知停車
      位不足、巷道無法會車等情形，又「機械停車位故障、採光不良、遊樂設施屬
      違章建築」部分，均與本件房地之主結構無涉，應屬買賣瑕疵擔保之問題。是
      依告訴人等之供述，本件房地品質並無重大瑕疵可指。
  (三)、告訴人甲○○、丙○○供稱本件房地每坪約十二萬元，較附近之房價每坪貴約
      一、二萬元，而告訴人戊○○、丁○○就本件房地是否較附近房地為貴，或貴
      多少，則表示不清楚；而以告訴人等前開供述，對照告訴人丙○○亦自承所稱
      單價較便宜之房地販售案，距離大順路、建工路（即本件房地座落位置）為遠
      （即相對位置較偏僻），及建材好壞將影響房地單價等情況，本件房地雖附加
      有「保證原價買回」之約定，販售之單價並未大幅高於附近房地，顯見被告係
      以「保證原價買回」為本件房地促銷工具之一，非為買賣價格決定之絕對標準
      ，亦非買賣契約之主要條款，而告訴人等對此單價之不同或已知悉，或並不關
      心。是告訴人縱因被告此種促銷手法引起購屋之興趣，衡情亦不可能以是否有
      「保證原價買回」為購買本件房地之唯一判斷標準。
  (四)、品美公司於八十七年十二月三十一日、八十九年十二月三十一日股東權益分別
      為負數八百六十萬八千一百五十七元、負數一千七百六十七萬八千一百六十元
      ，此有被告所提出經蘇慈玲會計師簽證之品美公司「八十七年及八十六十二月
      三十一日財務報表」、「八十九年及八十八十二月三十一日財務報表」各一份
      附卷可稽，顯見品美公司營運不佳；且會計師蘇慈玲在「品美公司財務報表會
      計師查核報告」中亦記載：「品美有限公司因『生活王牌大樓』工程案與部分
      承購戶簽訂保證原價買回契約，在考量房屋市場景氣情況下所可成造成之損失
      ，目前尚無法合理估計」等文字，顯見被告係在品美公司營運狀況不佳，始無
      法履行「保證原價買回」之約定；又企業之經營，本有外在環境風險，自難強
      責被告僅因不正確之五年後經濟市場預估，即認被告於販售本件房地與告訴人
      時有有詐欺之不法意圖。
  (五)、參酌被告自九十年十月十一日起至九十一年四月十日止，已與「生活王牌大樓
      」十九住戶達成和解，補償金計新台幣二百二十六萬五千元，此有被告所提切
      結書、支票影本各十九份在卷可稽，衡情被告於締約之初如有詐欺之故意，自
      無須再向前開住戶以現金補償之方式取代保證買回契約，益證被告並無不法所
      有之意圖。
五、綜上所述，本件顯屬被告無法履行「保證原價買回」之約定，所生之民事爭執，
    尚難認被告有公訴人所指詐欺犯嫌。
    此外復查無其他積極證據足資證明被告有何詐欺犯行，不能證明被告犯罪，自應
    為被告無罪之諭知。
據上論斷，應依刑事訴訟法第三百零一條第一項，判決如主文。
中        華        民        國      九十    年      五   月    三十   日
                              臺灣高雄地方法院刑事第一庭
                                    法  官  曾  逸  誠
右正本證明與原本無異。
如不服本判決，應於判決送達後十日內，向本院提出上訴狀。
                                    書記官  張  金  蘭
中    華    民    國      九十一      年      五      月      三十一   日


司法院資訊處製作；財團法人民間司法改革基金會備份。
